ACORDAO-COMPLETO-2386785

ACÓRDÃO 11144/2020 ATA 35/2020 - SEGUNDA CÂMARA

VISTOS, relatados e discutidos estes autos referentes à Tomada de Contas Especial instaurada pelo Ministério do Turismo, em desfavor de Eduardo Marques de Souza, presidente do Instituto Quero-Quero, entidade convenente, em razão da impugnação parcial das despesas executadas no âmbito do Convênio 702284/2008, celebrado entre o referido Ministério e aquele instituto, e que tinha por objeto "realizar cursos de qualificação e atualização profissional para a melhoria de qualidade da prestação dos serviços turísticos";
		ACORDAM os Ministros do Tribunal de Contas da União, reunidos em Sessão da 2ª Câmara, ante as razões expostas pelo relator, em:
		9.1. considerar revéis Alberto Naoyoshi Ohnuki Junior e Valéria Daleffi Scheide, para todos os efeitos, dando-se prosseguimento ao processo, com fulcro no art. 12, § 3º, da Lei 8.443/1992;
		9.2. rejeitar as alegações de defesa apresentadas por Eduardo Marques de Souza, conjuntamente, com o Instituto Quero-Quero;
		9.3. rejeitar as razões de justificativa apresentadas por Eduardo Marques de Souza;
		9.4. rejeitar as razões de justificativa apresentadas por Everton Tiago Damasceno de Oliveira;
		9.5. julgar irregulares, com fundamento nos arts. 1º, inciso I, e 16, inciso III, alíneas "b" e "c", § 2º, da Lei 8.443/1992, c/c os arts. 19 e 23, inciso III, da mesma Lei, e com arts. 1º, inciso I, 209, incisos II e III, 210 e 214, inciso III, do Regimento Interno, as contas de Eduardo Marques de Souza e, nos termos dos arts. 1º, inciso I, 16, inciso III, alínea "c", § 2º, da Lei 8.443/1992, c/c os arts. 19 e 23, inciso III, da mesma Lei, e com arts. 1º, inciso I, 209, inciso III, 210 e 214, inciso III, do Regimento Interno/TCU, as contas do Instituto Quero-Quero, condenando-os, solidariamente, ao pagamento da importância a seguir especificada, atualizada monetariamente e acrescida dos juros de mora, calculada a partir da data discriminada até a data do efetiva quitação do débito, fixando-lhes o prazo de 15 (quinze) dias, para que comprovem, perante o Tribunal, o recolhimento das referidas quantias aos cofres do Tesouro Nacional, nos termos do art. 23, inciso III, alínea "a", da mesma Lei:
	DATA DA OCORRÊNCIA 
	VALOR ORIGINAL (R$) 

		DÉBITO
	CRÉDITO

	18/3/2009
	489.722,98
	-

	11/2/2010
	-
	2.380,49

	22/9/2011
	-
	383,23

	22/9/2011
	-
	63,81

		9.6. aplicar a Eduardo Marques de Souza e ao Instituto Quero-Quero,  individualmente, a multa prevista no art. 57 da Lei 8.443/1992, c/c o art. 267 do Regimento Interno, no valor de R$ 85.000,00 (oitenta e cinco mil reais) , fixando-lhes o prazo de 15 (quinze) dias, a contar da notificação, para que comprovem, perante o Tribunal (art. 214, inciso III, alínea "a", do Regimento Interno) , o recolhimento da dívida aos cofres do Tesouro Nacional, atualizada monetariamente desde a data do presente acórdão até a do efetivo recolhimento, se pagas após o vencimento, na forma da legislação em vigor;
		9.7. aplicar a Eduardo Marques de Souza a multa prevista no art. 58, inciso II, da Lei 8.443/1992 c/c o art. 268, inciso II, do Regimento Interno, no valor de R$ 5.000,00 (cinco mil reais) , fixando-lhe o prazo de 15 (quinze) dias, a contar da notificação, para que comprove, perante o Tribunal (art. 214, inciso III, alínea "a", do Regimento Interno) , o recolhimento da dívida aos cofres do Tesouro Nacional, atualizada monetariamente desde a data do presente acórdão até a do efetivo recolhimento, se paga após o vencimento, na forma da legislação em vigor;
		9.8. aplicar a Alberto Naoyoshi Ohnuki Junior, a Valéria Daleffi Scheide e a Everton Tiago Damasceno de Oliveira, individualmente, a multa prevista no art. 58, inciso II, da Lei 8.443/1992, c/c o art. 268, inciso II, do Regimento Interno, no valor de R$ 4.000,00 (quatro mil reais) ,  fixando-lhes o prazo de 15 (quinze) dias, a contar da notificação, para que comprovem, perante o Tribunal (art. 214, III, a, do Regimento Interno) , o recolhimento da dívida aos cofres do Tesouro Nacional, atualizada monetariamente desde a data do presente acórdão até a do efetivo recolhimento, se paga após o vencimento, na forma da legislação em vigor;
		9.9. autorizar, desde logo, nos termos dos arts. 26 e 28, incisos I e II, da Lei 8.443/1992:
		9.9.1. o pagamento das dívidas em até 36 (trinta e seis) parcelas mensais e consecutivas, se solicitado pelos responsáveis, fixando-se o vencimento da primeira em 15 (quinze) dias, a contar do recebimento da notificação, e o das demais a cada 30 (trinta) dias, devendo incidir sobre cada uma delas os encargos legais devidos, na forma prevista na legislação em vigor, sem prejuízo ao vencimento antecipado do saldo devedor em caso de não comprovação do recolhimento de qualquer parcela, conforme prevê o art. 217, § 2º, do Regimento Interno;
		9.9.2. a cobrança judicial das dívidas, caso não atendida a notificação;
		9.10. dar ciência da presente deliberação ao Ministério do Turismo, aos responsáveis e à Procuradoria da República em São Paulo, nos termos do § 3º do art. 16 da Lei 8.443/1992, c/c o § 7º do art. 209 do Regimento Interno, para adoção das medidas que entender cabíveis.

Tomada de Contas Especial instaurada pelo(a) MINISTÉRIO DO TURISMO (VINCULADOR) em razão de Não comprovação da regular aplicação dos recursos repassados pela União, Convênio 702284/2008, firmado com o/a MINISTERIO DO TURISMO, que teve como objeto realizar cursos de qualificação e atualização profissional para a melhoria de qualidade da prestação dos serviços turísticos.

Segunda Câmara

Ministério do Turismo.

3. Interessados/Responsáveis:
3.1. Responsáveis: Alberto Naoyoshi Ohnuki Junior (XXX.411.948-XX); Eduardo Marques de Souza (XXX.569.938-XX); Everton Tiago Damasceno de Oliveira (XXX.759.618-XX); Instituto Quero-Quero (02.653.807/0001-59); Valeria Daleffi Scheide (XXX.364.508-XX).

13.1. Ministros presentes: Ana Arraes (Presidente), Augusto Nardes, Aroldo Cedraz (Relator) e Raimundo Carreiro.
13.2. Ministro-Substituto presente: André Luís de Carvalho.

ACORDAO-COMPLETO-2542919

Acórdão de Relação 5304/2022 - Segunda Câmara

Acórdão de Relação

ACORDAO-COMPLETO-2521016

Acórdão 467/2022 - Segunda Câmara

AROLDO CEDRAZ

Adoto como Relatório a instrução da SecexTCE à peça 120, cujo encaminhamento contou com a anuência de seu corpo dirigente (peças 121 e 122) bem como do Ministério Público que atua junto ao TCU (MPTCU) (peça 123) :
"INTRODUÇÃO
1.	Trata-se de Tomada de Contas Especial instaurada pelo Ministério do Turismo, em desfavor do Sr. Eduardo Marques de Souza, presidente do Instituto Quero-Quero, entidade convenente que responde de forma solidária pelo débito, em razão da impugnação parcial das despesas executadas no âmbito do Convênio 702284/2008 (peça 5) , celebrado entre o referido Ministério e o Instituto, e que tinha por objeto "realizar cursos de qualificação e atualização profissional para a melhoria de qualidade da prestação dos serviços turísticos", conforme plano de trabalho (peça 2) .
HISTÓRICO
2.	O Convênio 702284/2008 foi firmado no valor total de R$ 971.700,00, sendo R$ 874.530,00, à conta da concedente e R$ 97.170,00, referentes à contrapartida do convenente. Teve vigência de 31/12/2008 a 18/4/2010, consoante publicação de extrato de apostilamento (peça 7, p. 1) . Os recursos foram liberados, por meio da Ordem Bancária 2009OB800290, datada de 18/3/2009 (peça 6) . 
3.	A prestação de contas e complementações enviadas, por meio dos documentos (peças 14-39, 41, 49, 50 e 60) , foram analisadas no âmbito dos seguintes instrumentos: Nota Técnica 6/2011/DCPAT/SNPDTur/MTur (peça 42) ; Nota Técnica de Análise 31/2011 (peça 44) ; Nota Técnica de Revisão CGQC/ DCPAT/SNPDTur/MTur 3/2012 (peça 51) ; Nota Técnica de Reanálise 139/2013 (peça 53) ; Parecer Técnico de Reanálise de Prestação de Contas 5/2015 (peça 62) ; Nota Técnica de Análise Complementar Financeira 284/2015 (peça 64) ; e Nota Técnica Financeira PGTUR 108/2017 (peça 67) .
4.	Os fundamentos para a instauração da Tomada de Contas Especial, conforme apontado no Relatório de TCE 111/2017 foram (peça 79, p. 3-4) :
14. Em 13 de março de 2015, diante da manifestação apresentada, o Departamento de Qualificação e Certificação e de Produção Associada ao Turismo emitiu o Parecer Técnico de Reanálise de Prestação de Contas n°. 005/2015. Segue: documento 62.
- Não foram identificados documentos referentes à comprovação da qualificação técnica e da capacidade operacional do Convenente;
- Na contratação de equipe técnica instrutor para habilidades gerais (60 horas/aula) e instrutor técnico para habilidades específicas na área de turismo (140 horas/aula) , custo unitário de R$ 23,50 h/a, foram identificadas irregularidades apontadas no Relatório de Auditoria Especial - item reprovado;
- Os valores de R$ 246.000,00 e R$ 288.000,00 referentes ao auxílio alimentação e auxílio transporte - foram apontadas irregularidades na contratação da empresa que forneceu a alimentação aos participantes. Quanto ao auxílio transporte, o valor máximo é de 16,67% do valor do contrato/convênio, ou seja, R$ 145.784,15. Assim, deve ser restituído o valor de R$ 246.000,00 e R$ 142.215,85.
- Foi constatado montagens de apostilas e materiais a partir de textos retirados na íntegra da internet sem a necessária citação das fontes. Item reprovado - restituição de R$ 78.720,00;
- Ocorreu de forma irregular a realização de despesas vedadas em cláusula do convênio, uma vez que o Instituto Quero-Quero procedeu com a contratação e pagamento, no valor de R$ 4.700,00 aos instrutores ocupantes de cargo de Assistente Administrativo na Câmara dos Deputados. Desta forma deve ser restituído o valor de R$ 21.000,00 pela reprovação na totalidade da respectiva etapa;
- Notas Fiscais não contêm qualquer referência do convênio em tela;
- Quanto à contratação de professores, não há comprovações de pagamentos pelos serviços efetuados;
	- Foi evidenciado prejuízo ao Erário de R$ 692.685,85 diante das irregularidades apontadas.
5.	De acordo com o tomador de contas, os fatos apurados no processo indicam a ocorrência de prejuízo ao erário decorrente das irregularidades supramencionadas. Nesse sentido, a instauração da TCE fundamentou-se, ainda, na análise conclusiva consignada na Nota Técnica Financeira PGTUR 108/2017, a qual restou adstrita à verificação da validade das notas fiscais e comprovantes de pagamento (peça 67) . 	
6.	Por meio dos Ofícios 439 e 441/2013 (AR de 22/5/2013 - peças 54 e 57) e dos Editais de Convocação 35/2015, de 18/12/2015 (peça 65) ; e 4/2017, de 6/3/2017 (peça 69) , o Órgão Instaurador notificou os responsáveis da necessidade de regularizar pendências referentes à prestação de contas.
7.	Diante da reprovação da prestação de contas do convênio sob exame e da não devolução dos recursos repassados, instaurou-se a tomada de contas especial. Com efeito, no Relatório de TCE 111/2017, concluiu-se que o prejuízo importaria em R$ 729.552,00, imputando-se a responsabilidade ao Sr. Eduardo Marques de Souza, solidariamente, com a entidade convenente (peça 79) .
8.	O Relatório de Auditoria 401/2018 da Controladoria Geral da União (peça 80) também chegou às mesmas conclusões. Após serem emitidos o Certificado de Auditoria, o Parecer do Dirigente e o Pronunciamento Ministerial (peça 81-83) , o processo foi remetido a esse Tribunal.
9.	Na instrução inicial (peça 84) , analisando-se os documentos nos autos, concluiu-se pela necessidade de realização de citação solidária do Sr. Eduardo Marques de Souza (CPF XXX.569.938-XX) e do Instituto Quero-Quero (CNPJ 02.653.807.0001-59) :
Ocorrência: Não comprovação, por meio de documentação idônea, da boa e regular aplicação dos recursos públicos recebidos no âmbito do Convênio 702284/2008, concernentes nas irregularidades constantes da Nota Técnica Financeira PGTUR 108/2017 (peça 67) .
Débito:
	DATA DA OCORRÊNCIA 
	VALOR ORIGINAL (R$) 

		DÉBITO
	CRÉDITO

	18/3/2009
	489.722,98
	-

	11/2/2010
	-
	2.380,49

	22/9/2011
	-
	383,23

	22/9/2011
	-
	63,81

	               Valor atualizado do débito em 1º/8/2018: R$ 840.843,14 (peça 84) .
Responsáveis: Eduardo Marques de Souza (CPF XXX.569.938-XX) ; e do Instituto Quero-Quero (CNPJ 02.653.807.0001-59) .
Conduta do Sr. Eduardo Marques de Souza: Não apresentar a documentação necessária para a comprovação da boa e regular aplicação dos recursos públicos federais repassados no âmbito do Convênio 702284/2008, firmado entre o Ministério do Turismo e a Associação, e que tinha por objeto a implementação do objeto intitulado "realizar cursos de qualificação e atualização profissional para a melhoria de qualidade da prestação dos serviços turísticos", conforme evidenciado na Nota Técnica Financeira PGTUR 108/2017 (peça 67) e no Relatório de TCE 111/2017 (peça 79) .
Conduta do Instituto Quero-Quero: Não apresentar a documentação necessária para a comprovação da boa e regular aplicação dos recursos públicos federais repassados no âmbito do Convênio 702284/2008, firmado entre o Ministério do Turismo e a Associação, e que tinha por objeto a implementação do objeto intitulado "realizar cursos de qualificação e atualização profissional para a melhoria de qualidade da prestação dos serviços turísticos", conforme evidenciado na Nota Técnica Financeira PGTUR 108/2017 (peça 67) e no Relatório de TCE 111/2017 (peça 79) . A entidade responde solidariamente com seu administrador à época dos fatos pelos danos causados ao erário na aplicação desses recursos (Súmula 286) .
10.	Em cumprimento ao pronunciamento da unidade (peça 86) , as citações foram promovidas, conforme quadro abaixo:
	Responsáveis
	Comunicações
	Avisos de Recebimento (AR) 
	OBS

	Eduardo Marques de Souza
	Ofício 1612/2018-TCU/Secex-TCE
	peça 94
	27/9/2018
	peça 99
	Assinado 

	Instituto Quero-Quero
	Ofício 1613/2018-TCU/Secex-TCE
	peça 92
	27/9/2018
	peças 103-104
	Devolvido

11.	Apesar de o Instituto Quero-Quero não ter sido devidamente notificado, compareceu aos autos e juntamente como o responsável Eduardo Marques de Souza apresentou defesa de forma conjunta, em peça única, à peça 110, por meio do seu advogado devidamente habilitado (peças 107-109) , promovendo, ainda, a juntada de elementos (peças 111-114) .
12.	Além das supramencionadas citações, na instrução inicial (peça 84) , também concluiu-se pela necessidade de realização de audiência dos Srs. Eduardo Marques de Souza (CPF XXX.569.938-XX) ; Alberto Naoyoshi Ohnuki Junior (CPF XXX.411.948-XX) ; Valéria Daleffi Scheide (CPF XXX.364.508-XX) ; e Everton Tiago Damasceno de Oliveira (CPF XXX.759.618-XX) :
Ocorrência 2: Seleção do Restaurante e Lanchonete Maritoca Ltda. (CNPJ 09.402.960/0001-52) , para celebração de contrato no âmbito do Convênio 702284/2008, com violação dos Princípios Constitucionais da Moralidade e da Impessoalidade (art. 37, caput) , além dos art. 3º, caput, e 9º, inciso III, da Lei 8.666/1993 (peça 25) .
Responsáveis: Eduardo Marques de Souza (CPF XXX.569.938-XX) ; Alberto Naoyoshi Ohnuki Junior (CPF XXX.411.948-XX) ; Valéria Daleffi Scheide (CPF XXX.364.508-XX) ; e Everton Tiago Damasceno de Oliveira (CPF XXX.759.618-XX) .
Conduta: Selecionar empresa de propriedade do presidente do Instituto Quero-Quero para celebração de contrato com a entidade convenente, no âmbito do Convênio 702284/2008, violando os Princípios Constitucionais da Moralidade e da Impessoalidade (art. 37, caput) , além dos art. 3º, caput, e 9º, inciso III, da Lei 8.666/1993.
13.	Em cumprimento ao pronunciamento da unidade (peça 86) , as audiências foram promovidas, conforme quadro abaixo:
	Responsáveis
	Comunicações
	Avisos de Recebimento (AR) 
	OBS

	Eduardo Marques de Souza
	Ofício 1614/2018-TCU/Secex-TCE
	peça 93
	27/9/2018
	peça 100
	Assinado 

	Alberto Naoyoshi Ohnuki Junior
	Ofício 1615/2018-TCU/Secex-TCE
	peça 97
	27/9/2018
	peça 101
	Assinado

	Valéria Daleffi Scheide
	Ofício 1617/2018-TCU/Secex-TCE
	peça 95
	27/9/2018
	peça 102
	Assinado

	Everton Tiago Damasceno de Oliveira
	Ofício 1616/2018-TCU/Secex-TCE
	peça 96
	26/9/2018
	peça 98
	Assinado

14.	Transcorrido o prazo regimental, o Sr. Everton Tiago Damasceno de Oliveira apresentou defesa (peças 116-117) . Por seu turno, entende-se que o Sr. Eduardo Marques de Souza apresentou suas razões de justificativa juntamente com as alegações de defesa (peças 110-114) . Apesar de não ter abordado diretamente o objeto desta audiência, o seu comparecimento aos autos para apresentar defesa nesse contexto de ocorrências inerentes ao Convênio 702284/2008, afasta o conceito de revelia. Os demais responsáveis permaneceram silentes, devendo ser considerados revéis, nos termos do art. 12, §3º, da Lei 8.443/1992.
EXAME TÉCNICO
15.	Passa-se a seguir a descrever cada argumento apresentado nas alegações de defesa e nas razões de justificativa dos responsáveis, seguido de suas respectivas análises:
Alegações de defesa apresentadas pelo Sr. Eduardo Marques de Souza, de forma conjunta com o Instituto Quero-Quero (peça 110) :
Argumentos
16.	Preliminarmente, requerem a indicação de oitiva de pessoas e perícias para demonstrar a lisura da prestação de serviços. Solicitando-se, ainda, apresentação de planilha visando provar o preço dos insumos e serviços contratados, e que o TCU oficie o Ministério do Turismo para que este apresente preços de, ao menos, mais dez convênios no formato do ajuste em análise (peça 110, p. 1 e 6) .
17.	Requerem o retorno do processo ao Ministério do Turismo para que os requerentes comprovem através de documentos hábeis a perfeita execução dos serviços (peça 110, p. 2) .
18.	Sustentam que é de suma importância à oitiva da Secretaria de Recursos Humanos da Câmara dos Deputados Federais, visando verificar se aquela Casa Legislativa proíbe seus servidores de exercer atividades de professores/instrutores (peça 110, p. 4-5) .
Análise
19.	No processo de controle externo no âmbito do TCU, não há previsão para a oitiva de testemunhas ou produção de prova pericial requeridas pelos responsáveis ou interessados, cabendo à parte apresentar os elementos que entender necessários para demonstrar a boa e regular aplicação de recursos públicos que lhe forem confiados (Acórdão 1292/2018-TCU-Primeira Câmara) .
20.	As solicitações para que o TCU determine a outros órgãos da Administração Pública a produção ou envio de elementos com vistas a afastar as irregularidades são recorrentes neste Tribunal. Contudo, por força do que dispõe o art. 70, parágrafo único, da Constituição Federal, bem assim o art. 93 do Decreto-Lei 200/1967 c/c o art. 66 do Decreto 93.872/1986, resta claro que tal comprovação compete exclusivamente ao gestor dos recursos.
21.	Tal entendimento, confirmado pelo Supremo Tribunal Federal no Mandado de Segurança (MS 20.335/DF, de 12/10/1982 da Relatoria do Ministro Moreira Alves) , é também consolidado nesta Corte de Contas, conforme se verifica nos Acórdão 4869/2010-TCU-Primeira Câmara, 2.665/2009-TCU- Plenário, 5.798/2009-TCU-1a Câmara, 5.858/2009-TCU-2a Câmara, 903/2007-TCU-1a Câmara e 1.656/2006-TCU-Plenário.
22.	Desse modo, o gestor deve fornecer todas as provas da regular aplicação dos recursos sob sua responsabilidade, em conformidade com os normativos vigentes e reiterada jurisprudência do TCU. Portanto, essas alegações e solicitações não merecem ser acolhidas.
Argumentos
23.	Aduzem que os preços de bens e serviços contratados para a execução do objeto do convênio foram precedidos de ampla pesquisa, e, estão condizentes com o preço de mercado. (peça 110, p. 5) .
Análise
24.	Em que pese os argumentos apresentados, fato é que a peça de defesa não se fez acompanhar de documentos comprobatórios da realização de ampla pesquisa nos preços de mercado. Ao contrário, compulsando, por exemplo, as regras para julgamento do certame contidas na cópia do Convite RL 2/2009, endereçado à empresa Art Impressa Gráfica e Editora Ltda. - ME (peça 111, p. 4) , verificou-se que foi estipulado que seria "considerada vencedora a proposta que, atendendo às especificações deste convite e do memorial descritivo, ofereça o menor preço, desde que não superior ao praticado no mercado".
25.	Por seu turno, o contrato de prestação de serviços celebrado com a referida empresa teve como valor R$ 16.875,00 (peça 111, p. 16-17) , quantia que corresponde, exatamente, ao montante cotado pela Art Impressa Gráfica e Editora Ltda. - ME para a prestação dos serviços (peça 111, p. 20) , fatos que demonstram a inexistência de um orçamento prévio e, por consequência, a ausência de realização de ampla pesquisa de mercado por parte da entidade convenente.
26.	Portanto, as alegações de defesa não devem ser acolhidas. Por oportuno, ressalte-se que a imputação de débito se fundamentou na ausência de comprovação da execução das despesas, conforme será abordado nos parágrafos seguintes, ainda que sejam questionáveis os preços praticados.
Argumentos
27.	Os profissionais contratados pela entidade convenente prestaram serviços de forma adequada, não se justificando a devolução de valores, porque os pagamentos têm natureza de salário (peça 110, p. 3) .
28.	Todos os profissionais que atuaram na prestação dos serviços objeto do convênio possuem escolaridade exigida pelo Ministério do Turismo. Os cursos qualificaram os alunos em profissões que não praticam atividades de nível superior (peça 110, p. 3-4) .
29.	Para a contratação da Sra. Edileusa Vidal e do Sr. Juan Alberto, verificou-se a experiência de ambos, por meio dos currículos apresentados, para desenvolvimento das atividades necessárias e o atendimento do objetivo do convênio. Os comprovantes de pagamento pela prestação dos serviços seguem em anexo (peça 110, p. 4-5) .
30.	A Sra. Maria do Carmo Barbosa Lordelo Almeida possuía capacidade técnica para a execução dos serviços, porém deixou de ser contratada quando a entidade convenente tomou conhecimento que a mencionada senhora passou a figurar no quadro societário de uma das empresas prestadoras de serviço ao instituto (peça 110, p. 5) .
Análise
31.	No tocante aos valores pagos aos professores, conforme já consignado na instrução anterior (peça 84) , entende-se que a comparação de valores promovida pela CGU (e corroborada pelo Ministério do Turismo) não foi baseada em estudo conclusivo que levasse em consideração, inclusive, eventuais especificidades que o objeto em exame poderia comportar. Portanto, essa impugnação não foi considerada, a ponto de servir de fundamento para imputar-se débitos aos responsáveis (peça 62, p. 6) .
32.	No que concerne ao pagamento de remuneração aos servidores da Câmara dos Deputados (peça 62, p. 8) , CPF XXX.157.218-XX (Edileusa de Aquino Vidal) e CPF XXX.308.328-XX (Juan Alberto Silva Maturana) , cabe ressaltar que os valores indevidamente recebidos já estão sendo considerados na planilha de débito (Anexo I) da instrução anterior (peça 84) , pelo fato de não restarem devidamente comprovados pela entidade convenente.
33.	Em que pese o minucioso trabalho levado a efeito pelo Controle Interno na fase interna da TCE, entendeu-se que a imputação de débito aos responsáveis deveria ter como fundamento a não comprovação da realização das despesas por documentos idôneos, consoante demonstrado na Nota Técnica Financeira PGTUR 108/2017 (peça 67) . Isso porque parte das impugnações levantadas pela CGU ressentia-se da falta de critérios ou parâmetros consistentes e/ou inequívocos de comparação, de forma a permitir a glosa, como a alegada má qualidade das apostilas (peça 62, p. 8) .
34.	Esse raciocínio se impõe porque, conquanto parte das despesas possam ser consideradas questionáveis, fato é que foram aprovadas pelo órgão concedente antes da celebração do convênio. Portanto, não se verifica razoável glosar, a posteriori, as despesas devidamente autorizadas em plano de trabalho, sem que tal procedimento seja devidamente fundamentado em um estudo conclusivo de viabilidade técnica e econômica que demonstre de forma inequívoca a ocorrência de dano ao erário. Por isso, entende-se que o fundamento da impugnação no caso em epígrafe deve ser a não demonstração da boa e regular aplicação dos recursos públicos, o que, ao final, alcançará patamares equivalentes de imputação.
35.	Passando-se em revista os ofícios de citação dos responsáveis (peças 92 e 94) , verificou-se que as irregularidades objeto do chamamento aos autos fora a: "Não comprovação, por meio de documentação idônea, da boa e regular aplicação dos recursos públicos recebidos no âmbito do Convênio 702284/2008, concernentes nas irregularidades constantes da Nota Técnica Financeira PGTUR 108/2017 (peça 67) ". 
36.	Nesse sentido, verificou-se que os documentos enviados pelos responsáveis nesta etapa processual (peça 113) são os mesmos já encaminhados ao órgão concedente na prestação de contas do ajuste (peças 19, 35 e 49) e que consistem em meros recibos ou notas fiscais não suportados por um lastro de movimentação bancária da conta única vinculada, ou seja, não se constituem de documentos comprobatórios que permitam relacionar a relação de pagamentos com os extratos bancários, o que impossibilita estabelecer o nexo de causalidade entre os recursos federais repassados e as despesas ora impugnadas no objeto convenial. 
37.	Consequentemente, não há como aferir a boa e regular gestão dos recursos federais supostamente utilizados no ajuste em exame, consoante pacífica jurisprudência deste Tribunal, a exemplo dos Acórdão 1878/2015-TCU-Plenário, 5.633/2016 e 5.182/2016, esses dois últimos da Primeira Câmara. Portanto, esses documentos não devem ser aceitos como comprovantes de execução de despesas. De igual modo, as alegações de defesa não devem ser acolhidas.
Argumentos
38.	Solicitam a dilação de prazo para demonstrar o correto emprego do dinheiro público na prestação de serviços (peça 110, p. 2-3 e 6) .
Análise
39.	O pedido de prorrogação de prazo formulado pelos responsáveis para apresentação de documentos complementares (peça 110, p. 6) , com vistas a atender o Ofício de Citação 1613/2018-TCU/Secex-TCE (peça 92) , foi deferido na forma solicitada, pelo prazo de sessenta dias, a partir do vencimento original (peça 115) . Nada obstante, nenhum elemento de prova foi juntado aos autos, além daqueles enviados inicialmente com a peça de defesa (peças 110-114) .
40.	No que concerne ao pedido de dilação de prazo para apresentação de alegações finais (peça 110, p.2) , se faz mister ressaltar que, no âmbito do processo de controle externo, diversamente do que ocorre no processo civil ou no processo penal, não há possibilidade de se apresentar alegações finais, audiência de instrução e julgamento, assegurando-se a manifestação oral das partes no processo, tampouco há a fase de interrogatório, dada a ausência de previsão legal nesse sentido. Vale dizer, o processo de contas possui natureza eminentemente documental.
41.	Por fim, cabe destacar que a jurisprudência desta Corte é no sentido de que a mera execução física do objeto ou de parte dele, por si só, não comprova que os recursos foram aplicados corretamente, cabendo ao responsável demonstrar o nexo causal entre os recursos que lhe foram repassados e os documentos de despesas referentes à execução, de forma que seja possível confirmar que determinada despesa foi executada com os recursos transferidos. 
42.	Esse entendimento fundamenta-se no dever de prestar contas, previsto no parágrafo único do art. 70 da Constituição Federal, bem como em outros normativos infraconstitucionais, como o Decreto-Lei 200/1967. Nesse sentido é o teor dos Acórdão 2024/2016-TCU-Segunda Câmara, 1.449/2016-TCU-2ª Câmara, 11.236/2015-TCU-2ª Câmara, 11.222/2015-TCU-2ª Câmara e 7.612/2015-TCU-1ª Câmara.
43.	Diante do exposto, verificou-se que as alegações de defesa apresentadas não elidem as irregularidades apontadas, restando evidenciado que essas falhas caracterizam a não comprovação da boa e regular gestão de parte dos recursos federais repassados no âmbito do ajuste sob exame. Isso porque a ausência de comprovação de despesas por meio de documentos essenciais à regular prestação de contas tem por corolário a desvinculação dessas despesas com relação aos recursos federais repassados à entidade em epígrafe.
Razões de justificativa apresentadas pelo Sr. Everton Tiago Damasceno de Oliveira (peças 116-117) :
Argumentos
44.	O procedimento questionado não foi irregular, pois a empresa selecionada ofertou o menor preço.
45.	Não é do meu conhecimento que o Sr. Eduardo Marques de Souza era proprietário do Restaurante Maritoca. Faz-se necessário que o TCU verifique quem figura no rol de sócios do mencionado restaurante.
46.	Deve-se utilizar provas materiais para evidenciação da violação dos princípios constitucionais.
47.	Faz-se necessário observar se o convênio foi executado, conforme determinação do Ministério do Turismo.
Análise
48.	O responsável limitou-se a alegar que não possuía conhecimento de que o Sr. Eduardo Marques de Souza, presidente do Instituto Quero-Quero, era também um dos sócios do Restaurante Maricota. Contudo, entende-se que tal argumento não deve prosperar, porquanto a entidade convenente não se constitui de uma empresa grande com dezenas de funcionários e diversas sedes, de forma que a comissão de licitação fosse um setor bem distante do presidente da instituição, a ponto de desconhecer possível ligação entre este e empresas licitantes.
49.	O valor da contratação, R$ 246.000,00, também reclamava uma atitude diligente de verificação dos membros da comissão. 
50.	Constata-se, pois, que o responsável não demonstrou ter buscado observar as normas pertinentes, os preceitos e os princípios do direito público, a tal ponto de elidir a falha suscitada. Veja-se, nesse sentido, que uma simples verificação dos documentos de constituição da empresa Maricota, na fase de habilitação jurídica, evitaria a ocorrência da falha sob exame.
51.	Nesse sentido, cabe trazer a lume as normas pertinentes:
Instrução Normativa STN 1/1997:
 (...) 
Art. 27. O convenente, ainda que entidade privada, sujeita-se, quando da execução de despesas com os recursos transferidos, às disposições da Lei nº 8.666, de 21 de junho de 1993, especialmente em relação a licitação e contrato, admitida a modalidade de licitação prevista na Lei nº 10.520, de 17 de julho de 2002, nos casos em que especifica (Redação alterada p/IN nº 3/2003 - Acórdão TCU nº 1070, de 6.8.2003 - Plenário, item 9.2) .
Portaria Interministerial 127/2008:
 (...) 
Art. 45. Para a aquisição de bens e contratação de serviços com recursos de órgãos ou entidades da Administração Pública federal, as entidades privadas sem fins lucrativos deverão realizar, no mínimo, cotação prévia de preços no mercado, observados os princípios da impessoalidade, moralidade e economicidade. (grifamos) 
52.	Nesse contexto, comparando o cuidado genérico exigível de uma pessoa prudente e de discernimento com a conduta do agente, verifica-se que seu comportamento não se harmonizou com o dever genérico de cuidado, resultando numa contratação de empresa cuja composição societária compreendia o presidente da entidade convenente.
53.	Demais disso, apesar de alegar que a empresa Maricota teria apresentado o menor preço, fato é que na ata de licitação (peça 25, p. 2) , não consta os valores apresentados pelas empresas participantes do certame, tampouco fora carreado aos autos as propostas das empresas, nem na fase interna da TCE nem na presente etapa processual.
54.	Pesquisas realizadas no Sistema CPF/CNPJ da Receita Federal do Brasil revelaram que o Sr. Eduardo Marques de Souza, presidente do Instituto Quero-Quero (CNPJ 02.653.807.0001-59) era também sócio (peça 119) , à época de execução do convênio em exame, do Restaurante e Lanchonete Maritoca Ltda. (CNPJ 09.402.960/0001-52) , que fora constituída no mesmo exercício de celebração da referida avença e que recebeu R$ 246.000,00, para fornecimento de alimentação aos participantes dos cursos, que representou cerca de 25% do valor total do ajuste.
55.	Tal contratação infringe os Princípios Constitucionais da Moralidade e da Impessoalidade (art. 37, caput) , além dos art. 3º, caput, e 9º, inciso III, da Lei 8.666/1993 e constitui-se em ato ilícito, na medida em que vicia o ato praticado, inviabilizando a lisura da concorrência e os preços ofertados, além de macular a comprovação da entrega dos produtos objeto do contrato, rompendo, em consequência, o liame do nexo de causalidade.
56.	Nesse sentido, verificou-se que, das três notas fiscais emitidas em favor do Restaurante e Lanchonete Maritoca Ltda., apenas uma teve o seu pagamento devidamente comprovado, conforme o quadro abaixo:
	NF
	PEÇA
	FAVORECIDO
	VALOR
	PAGAMENTOS
	OBS

	6
	35, p. 6
	Restaurante e lanchonete Maritoca Ltda.
	73.800,00
	Cheque (peça 50, p. 11) 
	Aprovado

	7
	35, p. 7
	Restaurante e lanchonete Maritoca Ltda.
	73.800,00
	Não comprovado
	Reprovado

	8
	35, p. 8
	Restaurante e lanchonete Maritoca Ltda.
	98.400,00
	Não comprovado
	Reprovado

57.	Parte dos valores pagos à referida empresa já estão sendo computados na quantificação do débito desta TCE, juntamente com as demais despesas não comprovadas. 
58.	Isso porque a jurisprudência desta Corte tem se firmado no sentido de considerar que há um evidente e indesejado conflito de interesses e que há violação dos princípios constitucionais da moralidade e da impessoalidade. Vide, por todos, o Acórdão 1511/2013-TCU-Plenário, no qual é enfatizada a afronta aos princípios constitucionais.
59.	Diante do exposto, verificou-se que as razões de justificativas apresentadas não elidem as irregularidades apontadas, restando evidenciado que essas falhas caracterizam violação dos Princípios Constitucionais da Moralidade e da Impessoalidade (art. 37, caput) , além dos art. 3º, caput, e 9º, inciso III, da Lei 8.666/1993 e constitui-se em ato ilícito, na medida em que vicia o ato praticado, inviabilizando a lisura da concorrência e os preços ofertados, além de macular a comprovação da entrega dos produtos objeto do contrato, rompendo, em consequência, o liame do nexo de causalidade.
Revelia
60.	Com relação aos Srs. Alberto Naoyoshi Ohnuki Junior e Valéria Daleffi Scheide, concluiu-se que devem ser considerados revéis, para todos os efeitos, nos termos do art. 12, § 3º, da Lei 8.443/1992, ante a não apresentação de defesa no prazo regimental.
61.	Preliminarmente, cumpre tecer breves considerações sobre a forma como são realizadas as comunicações processuais no TCU. A esse respeito, destacam-se o art. 179, do Regimento Interno do TCU (Resolução 155, de 4/12/2002) e o art. 4º, inciso III, § 1º, da Resolução TCU 170, de 30 de junho de 2004, in verbis:
Art. 179. A citação, a audiência ou a notificação, bem como a comunicação de diligência, farse-ão:
I - mediante ciência da parte, efetivada por servidor designado, por meio eletrônico, fac-símile, telegrama ou qualquer outra forma, desde que fique confirmada inequivocamente a entrega da comunicação ao destinatário;
II - mediante carta registrada, com aviso de recebimento que comprove a entrega no endereço do destinatário;
III - por edital publicado no Diário Oficial da União, quando o seu destinatário não for localizado
 (...) 
Art. 3º As comunicações serão dirigidas ao responsável, ou ao interessado, ou ao dirigente de órgão ou entidade, ou ao representante legal ou ao procurador constituído nos autos, com poderes expressos no mandato para esse fim, por meio de:
I - correio eletrônico, fac-símile ou telegrama;
II - servidor designado;
III - carta registrada, com aviso de recebimento;
IV - edital publicado no Diário Oficial da União, quando o seu destinatário não for localizado, nas hipóteses em que seja necessário o exercício de defesa".
Art. 4º. Consideram-se entregues as comunicações:
I - efetivadas conforme disposto nos incisos I e II do artigo anterior, mediante confirmação da ciência do destinatário;
II - realizadas na forma prevista no inciso III do artigo anterior, com o retorno do aviso de recebimento, entregue comprovadamente no endereço do destinatário;
III - na data de publicação do edital no Diário Oficial da União, quando realizadas na forma prevista no inciso IV do artigo anterior.
§ 1º O endereço do destinatário deverá ser previamente confirmado mediante consulta aos sistemas disponíveis ao Tribunal ou a outros meios de informação, a qual deverá ser juntada ao respectivo processo.
 (...) 
62.	Bem se vê, portanto, que a validade da citação e audiência via postal não depende de que o aviso de recebimento seja assinado pelo próprio destinatário da comunicação, o que dispensa, no caso em tela, a entrega do AR em "mãos próprias". A exigência da norma é no sentido de o Tribunal verificar se a correspondência foi entregue no endereço correto, residindo aqui a necessidade de certeza inequívoca. 
63.	Não é outra a orientação da jurisprudência do TCU, conforme se verifica dos julgados a seguir transcritos:
São válidas as comunicações processuais entregues, mediante carta registrada, no endereço correto do responsável, não havendo necessidade de que o recebimento seja feito por ele próprio (Acórdão 3648/2013-TCU-Segunda Câmara, Relator Ministro JOSÉ JORGE) ;
É prescindível a entrega pessoal das comunicações pelo TCU, razão pela qual não há necessidade de que o aviso de recebimento seja assinado pelo próprio destinatário. Entregandose a correspondência no endereço correto do destinatário, presume-se o recebimento da citação. (Acórdão 1019/2008-TCU-Plenário, Relator Ministro BENJAMIN ZYMLER) ;
As comunicações do TCU, inclusive as citações, deverão ser realizadas mediante Aviso de Recebimento - AR, via Empresa Brasileira de Correios e Telégrafos, bastando para sua validade que se demonstre que a correspondência foi entregue no endereço correto. (Acórdão 1526/2007-TCU-Plenário, Relator Ministro AROLDO CEDRAZ) .
64.	A validade do critério de comunicação processual do TCU foi referendada pelo Supremo Tribunal Federal, nos termos do julgamento do MS-AgR 25.816/DF, por meio do qual se afirmou a desnecessidade da ciência pessoal do interessado, entendendo-se suficiente a comprovação da entrega do "AR" no endereço do destinatário:
EMENTA: AGRAVO REGIMENTAL. MANDADO DE SEGURANÇA. DESNECESSIDADE DE INTIMAÇÃO PESSOAL DAS DECISÕES DO TRIBUNAL DE CONTAS DA UNIÃO. ART. 179 DO REGIMENTO INTERNO DO TCU. INTIMAÇÃO DO ATO IMPUGNADO POR CARTA REGISTRADA, INICIADO O PRAZO DO ART. 18 DA LEI nº 1.533/51 DA DATA CONSTANTE DO AVISO DE RECEBIMENTO. DECADÊNCIA RECONHECIDA. AGRAVO IMPROVIDO.
O envio de carta registrada com aviso de recebimento está expressamente enumerado entre os meios de comunicação de que dispõe o Tribunal de Contas da União para proceder às suas intimações.
O inciso II do art. 179 do Regimento Interno do TCU é claro ao exigir apenas a comprovação da entrega no endereço do destinatário, bastando o aviso de recebimento simples.
65.	No caso vertente, a audiência de cada um dos responsáveis se deu em endereços provenientes de pesquisas de endereços constantes nos sistemas CPF da Receita Federal do Brasil (peças 93, 95-97) . A entrega dos ofícios nesses endereços ficou comprovada (peças 98, 100-102) .
66.	Nos processos do TCU, a revelia não leva à presunção de que seriam verdadeiras todas as imputações levantadas contra os responsáveis, diferentemente do que ocorre no processo civil, em que a revelia do réu opera a presunção da verdade dos fatos narrados pelo autor. Dessa forma, a avaliação da responsabilidade do agente não pode prescindir da prova existente no processo ou para ele carreada. 
67.	Ao não apresentar sua defesa, os responsáveis deixaram de produzir prova da regularidade dos atos praticados na condição de membros da comissão de licitação na Tomada de Preços 1/2009, na qual foi selecionada a empresa Restaurante Maritoca, em afronta às normas que impõem aos gestores públicos a obrigação legal de, sempre que demandados pelos órgãos de controle, apresentar os documentos que demonstrem a correta utilização das verbas públicas, a exemplo do contido no art. 93 do Decreto-Lei 200/67: "Quem quer que utilize dinheiros públicos terá de justificar seu bom e regular emprego na conformidade das leis, regulamentos e normas emanadas das autoridades administrativas competentes." 
68.	Mesmo as alegações de defesa não sendo apresentadas, considerando o princípio da verdade real que rege esta Corte, procurou-se buscar, em manifestações dos responsáveis na fase interna desta Tomada de Contas Especial, se havia algum argumento que pudesse ser aproveitado a seu favor.
69.	No entanto, os responsáveis não se manifestaram na fase interna, não havendo, assim, nenhum argumento que possa vir a ser analisado e posteriormente servir para afastar as irregularidades apontadas.
70.	Cabe salientar, por fim, que incumbe ao gestor o ônus de provar o bom e regular emprego dos recursos públicos nos fins previamente colimados pela legislação. A aplicação das verbas públicas deverá ocorrer de acordo com as instruções normativas da Secretaria do Tesouro Nacional, no Decreto 93.872/1986, na Lei 8.666/1993 e com as demais normas de administração financeira e orçamentária. 
71.	Aliás, esse é o comando assentado no art. 70, parágrafo único, da Constituição Federal, e no art. 93 do Decreto-lei 200/1967, o qual dispõe que: "quem quer que utilize dinheiros públicos terá de justificar seu bom e regular emprego na conformidade das leis, regulamentos e normas emanadas das autoridades competentes".
72.	Além disso, nada obstante a responsabilidade inicial ter sido atribuída aos gestores que celebraram e geriram o convênio, dando causa ao dano, no caso em epígrafe, cabe, ainda, segundo a jurisprudência consolidada do TCU, a imputação de responsabilidade solidária dos dirigentes com a entidade que administravam, no caso de pessoa jurídica de direito privado. Nesse sentido, vale trazer a lume excerto do Voto condutor do Acórdão 2763/2011-TCU-Plenário:
 (...) 
9. A tese sustentada pelo representante do MP/TCU é de que a pessoa jurídica de direito privado, ao celebrar avença como poder público federal, objetivando alcançar uma finalidade pública, assume o papel de gestora pública naquele ato e, em consequência, está sujeita ao cumprimento da obrigação pessoal de prestar contas ao poder público, nos termos do art. 70, parágrafo único, combinado com a parte final do inciso II, do art. 71 da Carta Magna.
10. Da mesma forma, a responsabilidade da pessoa física, na condição de dirigente de entidades privadas, encontra amparo nos citados artigos 70 e 71 da CF, visto que, de fato, a pessoa natural é quem determina a destinação a ser dada aos recursos públicos transferidos; por isso, a obrigação de comprovar a boa e regular aplicação dos recursos recai sobre ela também, por meio de prestação de contas.
73.	No mesmo sentido, oportuno registrar que o entendimento do Tribunal já foi sumulado no Enunciado TCU 286, segundo o qual:
A pessoa jurídica de direito privado destinatária de transferências voluntárias de recursos federais feitas com vistas à consecução de uma finalidade pública responde solidariamente com seus administradores pelos danos causados ao erário na aplicação desses recursos.
74.	Vale ressaltar que a pretensão punitiva do TCU, conforme Acórdão 1441/2016-TCU-Plenário, que uniformizou a jurisprudência acerca dessa questão, subordina-se ao prazo geral de prescrição indicado no art. 205 do Código Civil, que é de 10 anos, contado da data de ocorrência da irregularidade sancionada, nos termos do art. 189 do Código Civil, sendo este prazo interrompido pelo ato que ordenar a citação, a audiência ou a oitiva do responsável. No caso em exame, não ocorreu a prescrição em relação ao Sr. Eduardo Marques de Souza (CPF XXX.569.938-XX) e ao Instituto Quero-Quero (CNPJ 02.653.807.0001-59) , uma vez que a liberação dos recursos ocorreu em 18/3/2009 (peça 6) e o ato que ordenou a citação ocorreu em 13/8/2018 (peça 86) .
75.	De igual modo, com relação aos Srs. Alberto Naoyoshi Ohnuki Junior (CPF XXX.411.948-XX) , Valéria Daleffi Scheide (CPF XXX.364.508-XX) , e Everton Tiago Damasceno de Oliveira (CPF XXX.759.618-XX) , a prescrição também não ocorreu, haja vista que o ato impugnado consistente na escolha de empresa do presidente da entidade convenente ocorreu em 20/4/2009 (peça 25, p. 2) e o ato que ordenou a audiência ocorreu em 13/8/2018 (peça 86) .
76.	Não havendo nos autos elementos que possam atestar a boa-fé dos responsáveis, devem ser rejeitadas as alegações de defesa e razões de justificativa apresentadas, devendo as contas serem julgadas irregulares, condenando o Sr. Eduardo Marques de Souza (CPF XXX.569.938-XX) e ao Instituto Quero-Quero (CNPJ 02.653.807.0001-59) , solidariamente, ao débito apurado, bem assim os Srs. Alberto Naoyoshi Ohnuki Junior (CPF XXX.411.948-XX) , Valéria Daleffi Scheide (CPF XXX.364.508-XX) , e Everton Tiago Damasceno de Oliveira (CPF XXX.759.618-XX) ao pagamento de multa.
77.	No que concerne à quantificação do dano, verifica-se que foi imputado aos responsáveis o valor da glosa efetivada pelo concedente nas despesas realizadas com parte dos recursos repassados, por meio da Ordem Bancária 2008OB900017, datada de 11/1/2008 (peça 12) , no âmbito do Convênio 624/2007 - Siafi 605650 (peça 10) , haja vista que as gestoras não lograram demonstrar a boa e regular aplicação dos recursos repassados.
78.	Dessa forma, os débitos foram calculados, conforme quadro abaixo:
	DATA DA OCORRÊNCIA 
	VALOR ORIGINAL (R$) 

		DÉBITO
	CRÉDITO

	18/3/2009
	489.722,98
	-

	11/2/2010
	-
	2.380,49

	22/9/2011
	-
	383,23

	22/9/2011
	-
	63,81

79.	Em observância ao comando contido no item 9.4 do Acórdão 1772/2017-TCU-Plenário, TC Processo 033.356/2013-0, da relatoria do Exmo. Ministro Augusto Sherman Cavalcanti, constatou-se, mediante pesquisa aos sistemas eletrônicos do TCU, a inexistência de débitos referentes aos Srs.  Alberto Naoyoshi Ohnuki; Valéria Daleffi Scheide; e Everton Tiago Damasceno de Oliveira. Por seu turno, constam os seguintes processos em trâmite no Tribunal com débitos imputáveis ao Sr. Eduardo Marques de Souza e ao Instituto Quero-Quero:
	Processo
	Assunto
	Estado
	Débito (R$) 

	TC Processo 032.978/2014-6
	TCE
	Aberto
	794.704,23 

	TC Processo 005.892/2016-3 
	TCE
	Aberto
	1.073.876,93

CONCLUSÃO
80.	Conforme evidenciado nos itens 15 a 79 desta instrução, as alegações de defesa apesentadas em conjunto pelo responsável com a entidade convenente não devem ser acolhidas, cabendo, nesse caso, a formulação de proposta de julgamento pela irregularidade das contas, condenando-os, solidariamente, ao pagamento do débito, por conta das irregularidades apontadas pelo órgão concedente no âmbito do Parecer Técnico de Reanálise de Prestação de Contas 5/2015 (peça 62) e da Nota Técnica Financeira PGTUR 108/2017 (peça 67) .
81.	Esse posicionamento fundamenta-se em assente jurisprudência deste Tribunal, segundo a qual a mera execução física do objeto ou de parte dele, por si só, não comprova que os recursos foram aplicados corretamente, cabendo aos responsáveis demonstrar o nexo causal entre os recursos que lhe foram repassados e os documentos de despesas referentes à execução.
82.	De igual modo, verificou-se que as razões de justificativas apresentadas não elidem as irregularidades apontadas, restando evidenciado que essas falhas caracterizam violação dos Princípios Constitucionais da Moralidade e da Impessoalidade (art. 37, caput) , além dos art. 3º, caput, e 9º, inciso III, da Lei 8.666/1993 e constitui-se em ato ilícito, na medida em que vicia o ato praticado, inviabilizando a lisura da concorrência e os preços ofertados, além de macular a comprovação da entrega dos produtos objeto do contrato, rompendo, em consequência, o liame do nexo de causalidade.
83.	Com relação aos Srs. Alberto Naoyoshi Ohnuki Junior e Valéria Daleffi Scheide, verificou-se que devem ser considerados revéis, para todos os efeitos, nos termos do art. 12, § 3º, da Lei 8.443/1992, ante a não apresentação de defesa no prazo regimental. Os responsáveis não apresentaram defesa, deixando de produzir prova da regularidade dos atos praticados na condição de membros da comissão de licitação na Tomada de Preços 1/2009, na qual foi selecionada a empresa Restaurante Maritoca. De igual modo, os responsáveis também não se manifestaram na fase interna, não havendo, assim, nenhum argumento que possa vir a ser analisado e posteriormente servir para afastar as irregularidades apontadas.
84.	Com efeito, não há elementos para que se possa efetivamente aferir e reconhecer a ocorrência de boa-fé na conduta dos responsáveis, podendo este Tribunal, desde logo, proferir o julgamento de mérito pela irregularidade das contas, conforme nos termos dos §§ 2º e 6º do art. 202 do Regimento Interno do TCU. (Acórdão 2064/2011-TCU-Primeira Câmara (relator: Ubiratan Aguiar) , 6.182/2011-TCU-1a Câmara (relator: Weber de Oliveira) , 4.072/2010-TCU-1a Câmara (Relator: Valmir Campelo) , 1.189/2009-TCU-1a Câmara (Relator: Marcos Bemquerer) , 731/2008-TCU-Plenário (Relator: Aroldo Cedraz) .
85.	Dessa forma, entende-se que a glosa das despesas deverá compreender os valores constantes da Planilha do Anexo I a esta instrução, a qual baseou-se na ausência de documentação necessária para a comprovação da boa e regular aplicação dos recursos públicos, conforme demonstrado na Nota Técnica Financeira PGTUR 108/2017 (peça 67) , com os seguintes ajustes: 
85.1.	Não serão computados no total do débito os pagamentos realizados para a empresa Art Impressa Gráfica e Editora Ltda., Notas Fiscais 217 e 223, no valor de R$ 39.360,00, cada uma, porque entende-se que falta de detalhamento do plano de trabalho não permite aferir a suposta baixa qualidade das apostilas elaboradas pela referida empresa, conforme consignado pela CGU e, ainda, porque não resta devidamente demonstrada com critérios consistentes que os objetivos do curso não teriam sido alcançados.
PROPOSTA DE ENCAMINHAMENTO
86.	Diante do exposto, submetem-se os autos à consideração superior, propondo-se:
a) considerar revéis os Srs. Alberto Naoyoshi Ohnuki Junior (CPF XXX.411.948-XX) e Valéria Daleffi Scheide (CPF XXX.364.508-XX) , para todos os efeitos, dando-se prosseguimento ao processo, com fulcro no art. 12, § 3º, da Lei n. 8.443/1992;
b) rejeitar as alegações de defesa apresentadas pelo Sr. Eduardo Marques de Souza (CPF XXX.569.938-XX) , conjuntamente, com o Instituto Quero-Quero (CNPJ 02.653.807.0001-59) ;
c) rejeitar as razões de justificativas apresentadas pelo Sr. Eduardo Marques de Souza (CPF XXX.569.938-XX) ;
d) rejeitar as razões de justificativa apresentadas pelo Sr. Everton Tiago Damasceno de Oliveira (CPF XXX.759.618-XX) ;
e) julgar irregulares, nos termos dos arts. 1º, inciso I, 16, inciso III, alíneas "b" e "c", § 2º, da Lei 8.443/1992 c/c os arts. 19 e 23, inciso III, da mesma Lei, e com arts. 1º, inciso I, 209, incisos II e III, 210 e 214, inciso III, do Regimento Interno/TCU, as contas do Sr. Eduardo Marques de Souza (CPF XXX.569.938-XX) e nos termos dos arts. 1º, inciso I, 16, inciso III, alínea "c", § 2º, da Lei 8.443/1992 c/c os arts. 19 e 23, inciso III, da mesma Lei, e com arts. 1º, inciso I, 209, inciso III, 210 e 214, inciso III, do Regimento Interno/TCU, as contas do Instituto Quero-Quero (CNPJ 02.653.807.0001-59) , condenando-os, solidariamente, ao pagamento da importância a seguir especificada, atualizada monetariamente e acrescida dos juros de mora, calculadas a partir das datas discriminadas até a data da efetiva quitação do débito, fixando-lhes o prazo de quinze dias, para que comprovem, perante o Tribunal, o recolhimento das referidas quantias aos cofres do Tesouro Nacional, nos termos do art. 23, inciso III, alínea "a", da citada lei;
	DATA DA OCORRÊNCIA 
	VALOR ORIGINAL (R$) 

		DÉBITO
	CRÉDITO

	18/3/2009
	489.722,98
	-

	11/2/2010
	-
	2.380,49

	22/9/2011
	-
	383,23

	22/9/2011
	-
	63,81

	              Valor atualizado do débito em 18/3/2019: R$ 1.207.895,05 (peça 118) .
f) aplicar individualmente ao Sr. Eduardo Marques de Souza (CPF XXX.569.938-XX) , presidente do Instituto Quero-Quero e ao Instituto Quero-Quero (CNPJ 02.653.807.0001-59) a multa prevista no art. 57 da Lei 8.443/1992 c/c o art. 267 do RI/TCU, fixando-lhes o prazo de quinze dias, a contar da notificação, para que comprovem, perante o Tribunal (art. 214, III, a, do Regimento Interno do TCU) , o recolhimento da dívida aos cofres do Tesouro Nacional, atualizada monetariamente desde a data do acórdão que vier a ser proferido por este Tribunal até a do efetivo recolhimento, se pagas após o vencimento, na forma da legislação em vigor;
g) aplicar individualmente aos Srs. Eduardo Marques de Souza (CPF XXX.569.938-XX) , Alberto Naoyoshi Ohnuki Junior (CPF XXX.411.948-XX) , Valéria Daleffi Scheide (CPF XXX.364.508-XX) , e Everton Tiago Damasceno de Oliveira (CPF XXX.759.618-XX) a multa prevista no art. 58, inciso II, da Lei 8.443/1992 c/c o art. 268, inciso II, do RI/TCU, fixando-lhes o prazo de quinze dias, a contar da notificação, para que comprovem, perante o Tribunal (art. 214, III, a, do Regimento Interno do TCU) , o recolhimento da dívida aos cofres do Tesouro Nacional, atualizada monetariamente desde a data do acórdão que vier a ser proferido por este Tribunal até a do efetivo recolhimento, se pagas após o vencimento, na forma da legislação em vigor;
h) autorizar, desde logo, a cobrança judicial da dívida, caso não atendidas as notificações, na forma do disposto no art. 28, inciso II, da Lei 8.443/1992;
i) autorizar também, desde logo, se requerido, com fundamento no art. 28, inciso I, da Lei 8.443, de 1992 c/c o art. 217, §§ 1º e 2º do Regimento Interno, o parcelamento das dívidas em até 36 parcelas, incidindo sobre cada parcela, corrigida monetariamente, os correspondentes acréscimos legais, fixando- lhe o prazo de quinze dias, a contar do recebimento da notificação, para comprovar perante o Tribunal o recolhimento da primeira parcela, e de trinta dias, a contar da parcela anterior, para comprovar os recolhimentos das demais parcelas, devendo incidir sobre cada valor mensal, atualizado monetariamente, os juros de mora devidos, no caso do débito, na forma prevista na legislação em vigor, alertando as responsáveis de que a falta de comprovação do recolhimento de qualquer parcela importará o vencimento antecipado do saldo devedor, nos termos do § 2º do art. 217 do Regimento Interno deste Tribunal;
j) enviar cópia do Acórdão a ser prolatado, bem como do Relatório e do Voto que o fundamentarem à Procuradoria da República em São Paulo, nos termos do § 3º do art. 16 da Lei 8.443/1992 c/c o § 7º do art. 209 do Regimento Interno do TCU, para adoção das medidas cabíveis;
k) enviar cópia do Acórdão que vier a ser proferido ao Ministério do Turismo e aos responsáveis, para ciência, informando que a presente deliberação, acompanhada do Relatório e do Voto que a fundamenta, está disponível para a consulta no endereço www.tcu.gov.br/acordaos, além de esclarecer que, caso requerido, o TCU poderá fornecer sem custos as correspondentes cópias, de forma impressa."
	É o Relatório.

Marcelo Silva Souza (250.868/OAB-SP), representando o Instituto Quero-Quero (02.653.807/0001-59).

Procuradora-Geral Cristina Machado da Costa e Silva.

TOMADA DE CONTAS ESPECIAL. CONVÊNIO. IMPUGNAÇÃO PARCIAL DE DESPESAS. CONTRATAÇÃO IRREGULAR. OFENSA AOS PRINCÍPIOS DA MORALIDADE E DA IMPESSOALIDADE. CITAÇÃO. AUDIÊNCIA. REVELIA DE ALGUNS RESPONSÁVEIS. REJEIÇÃO DAS RAZÕES DE JUSTIFICATIVA E DAS ALEGAÇÕES DE DEFESA. AJUSTE NO VALOR DO DÉBITO. CONTAS IRREGULARES. MULTA. CIÊNCIA.

TOMADA DE CONTAS ESPECIAL (TCE)

Secretaria de Controle Externo de Tomada de Contas Especial (SecexTCE).

Cuidam os autos de Tomada de Contas Especial instaurada pelo Ministério do Turismo, em desfavor de Eduardo Marques de Souza, presidente do Instituto Quero-Quero, entidade convenente, em razão da impugnação parcial das despesas executadas no âmbito do Convênio 702284/2008, celebrado entre o referido Ministério e aquele instituto, e que tinha por objeto "realizar cursos de qualificação e atualização profissional para a melhoria de qualidade da prestação dos serviços turísticos".
2.	Os recursos previstos para a implementação do objeto conveniado foram orçados no valor total de R$ 971.000,00, com a seguinte composição: R$ 91.170,00 de contrapartida da convenente e R$ 874.530,00 à conta da concedente, tendo sido liberado esta parte dos recursos em 18/3/2009.
3.	Na fase interna, diversos documentos avaliaram a prestação de contas desse ajuste, a saber: Nota Técnica 6/2011/DCPAT/SNPDTur/MTur (peça 42) ; Nota Técnica de Análise 31/2011 (peça 44) ; Nota Técnica de Revisão CGQC/ DCPAT/SNPDTur/MTur 3/2012 (peça 51) ; Nota Técnica de Reanálise 139/2013 (peça 53) ; Parecer Técnico de Reanálise de Prestação de Contas 5/2015 (peça 62) ; Nota Técnica de Análise Complementar Financeira 284/2015 (peça 64) ; e Nota Técnica Financeira PGTUR 108/2017 (peça 67) .
4.	Os referidos documentos impugnaram diversas despesas, em razão de: (i) falta de comprovação de contratação de professores; (ii) notas fiscais sem referência ao convênio; (iii) realização de despesas vedadas expressamente pelo convênio; (iv) montagens de apostilas e materiais a partir de textos retirados, na íntegra, da internet, sem citação de fonte; (v) irregularidades na contratação da empresa fornecedora de alimentação; (vi) valor pago a título de auxílio-transporte acima do permitido; e (vii) irregularidades atinentes ao custo unitário de hora-aula paga a instrutores.
5.	Em razão desses apontamentos, foi apontado, ao fim da fase interna, um dano de R$ 729.552,00. 
6.	Tendo restada infrutífera a tentativa de recuperação do dano, foi instaurada e processada regularmente a Tomada de Contas Especial, nos termos do Relatório e o do Certificado de Auditoria, além do Parecer do Dirigente do Órgão de Controle Interno e do Pronunciamento Ministerial, os quais foram unânimes em concluir pela irregularidade das contas (peças 81-83) .
7.	No âmbito desta Corte, foi realizada a citação solidária de Eduardo Marques de Souza e do Instituto Quero-Quero, em razão da não comprovação da boa e regular aplicação dos recursos públicos recebidos no âmbito do Convênio 702284/2008, especificamente aqueles relacionados às irregularidades constantes da Nota Técnica Financeira PGTUR 108/2017. Além disso, foram chamados em audiência Alberto Naoyoshi Ohnuki Junior, Valéria Daleffi Scheide e Everton Tiago Damasceno de Oliveira, em razão de irregularidades atinentes à contratação do Restaurante e Lanchonete Maritoca Ltda. e de empresa de propriedade do presidente do Instituto Quero-Quero.
8.	A Unidade Técnica e o MPTCU, após o exame das alegações de defesa que foram apresentadas, propõem: (i) considerar revéis Alberto Naoyoshi Ohnuki Junior e Valéria Daleffi Scheide; (ii) rejeitar as alegações de defesa apresentadas por Eduardo Marques de Souza, conjuntamente, com o Instituto Quero-Quero; (iii) rejeitar as alegações de defesa apresentadas por Eduardo Marques de Souza; (iv) rejeitar as alegações de defesa apresentadas por Everton Tiago Damasceno de Oliveira; (v) julgar irregulares as contas de Eduardo Marques de Souza e do Instituto Quero-Quero, com imputação de débito e da multa proporcional ao dano; e (vi) aplicar aos demais responsáveis a multa do art. 58, inciso II, Lei 8.443/1992. 
9.	Adoto os pareceres que me antecederam como minhas razões de decidir, sem embargo das considerações que faço a seguir.
II - Das alegações de defesa
10.	As alegações de defesa apresentadas por Eduardo Marques de Souza em conjunto com a entidade convenente não devem ser acolhidas.
11.	No processo de controle externo no âmbito do TCU, não há previsão para a oitiva de testemunhas ou produção de prova pericial requeridas pelos responsáveis ou interessados, cabendo à parte apresentar os elementos que entender necessários para demonstrar a boa e regular aplicação de recursos públicos que lhe forem confiados (Acórdão 1292/2018-TCU-Primeira Câmara) .
12.	Em que pese os argumentos apresentados em relação aos preços de bens e serviços contratados, os quais seriam condizentes com os de mercado, fato é que a peça de defesa não se fez acompanhar de documentos comprobatórios da realização de ampla pesquisa de preços. O valor do contrato de prestação de serviços é exatamente o valor cotado pela empresa Art Impressa Gráfica e Editora Ltda. - ME.
13.	No tocante aos valores pagos aos professores, a comparação de valores promovida pela CGU (e corroborada pelo Ministério do Turismo) não foi baseada em estudo conclusivo que levasse em consideração, inclusive, eventuais especificidades que o objeto em exame poderia comportar. Portanto, essa impugnação não foi considerada, a ponto de servir de fundamento para imputar-se débitos aos responsáveis.
14.	Em relação ao pagamento de remuneração a servidores da Câmara dos Deputados, esses valores indevidamente recebidos já estão sendo considerados na planilha de débito, pelo fato de não restarem devidamente comprovados pela entidade convenente.
15.	Os documentos enviados pelos responsáveis nesta etapa processual são os mesmos já encaminhados ao órgão concedente na prestação de contas do ajuste, consistindo em meros recibos ou notas fiscais não suportados por um lastro de movimentação bancária da conta única vinculada, ou seja, não se constituem de documentos comprobatórios que permitam relacionar a relação de pagamentos com os extratos bancários. Segundo a jurisprudência desta Corte, a mera execução física do objeto ou de parte dele, por si só, não comprova que os recursos foram aplicados corretamente, cabendo aos responsáveis demonstrar o nexo causal entre os recursos que lhe foram repassados e os documentos de despesas referentes à execução.
16.	Saliento que, segundo a jurisprudência consolidada desta Corte, é plenamente possível a imputação de responsabilidade solidária dos dirigentes com a entidade que administram, no caso de pessoa jurídica de direito privado, segundo o Enunciado da Súmula-TCU 286.
17.	Em relação ao valor do dano, ele foi alterado, pois atribuía aos responsáveis o valor de glosa efetivada pela concedente nas despesas realizadas com parte dos recursos repassados por meio da Ordem Bancária 2008OB900017, datada de 11/1/2008, no âmbito de outro ajuste (Convênio 624/2007 - Siafi 605650) . Ademais, levou em conta, nos termos das citações realizadas, a ausência de documentação necessária para a comprovação da boa e regular aplicação dos recursos públicos, segundo as despesas constantes da Nota Técnica Financeira PGTUR 108/2017 (peça 67) .
18.	Foram excetuados dessa lista de despesas impugnadas os pagamentos realizados para a empresa Art Impressa Gráfica e Editora Ltda., Notas Fiscais 217 e 223, no valor de R$ 39.360,00, cada uma, porque a falta de detalhamento do Plano de Trabalho não permitiu aferir a suposta baixa qualidade das apostilas elaboradas pela referida empresa, e, ainda, porque não restou devidamente demonstrada com critérios consistentes que os objetivos do curso não foram alcançados.
19.	Logo, remanescendo o dano e não tendo ocorrido a prescrição da pretensão punitiva, devem as contas de Eduardo Marques de Souza e do Instituto Quero-Quero ser julgadas irregulares, impondo-se-lhes a aplicação da multa do art. 57 da Lei 8.443/1992.
III - Das razões de justificativa
20.	Em relação às razões de justificativa apresentadas por Everton Tiago Damasceno de Oliveira, foi alegado que era desconhecido o fato de que Eduardo Marques de Souza, presidente do Instituto Quero-Quero, era também um dos sócios do restaurante contratado. Uma simples verificação dos documentos de constituição do Restaurante e Lanchonete Maritoca Ltda., na fase de habilitação jurídica, evitaria a ocorrência da falha sob exame. Comparando o cuidado genérico exigível de uma pessoa prudente e de discernimento com a conduta do agente, verifica-se que seu comportamento não se harmonizou com o dever genérico de cuidado.
21.	Apesar de alegar também que o preço ofertado por aquele restaurante era o menor, não constam nos autos os valores apresentados pelas demais empresas participantes do certame. Soma-se a isso o fato de que, das três notas fiscais emitidas em favor do Restaurante e Lanchonete Maritoca Ltda., apenas uma teve o seu pagamento devidamente comprovado, valores que estão sendo computados no dano ora apurado.
22.	Os responsáveis Alberto Naoyoshi Ohnuki Junior e Valéria Daleffi Scheide permaneceram silentes, devendo ser considerados revéis, nos termos do art. 12, § 3º, da Lei 8.443/1992.  Assim, deixaram de produzir prova da regularidade dos atos praticados na condição de membros da comissão de licitação na Tomada de Preços 1/2009, na qual foi selecionado o Restaurante Maritoca, como fizeram na fase interna, não havendo, assim, nenhum argumento a ser analisado e que sirva para afastar a irregularidade apontada. 
23. 	Em razão disso e não ocorrida a prescrição da pretensão punitiva, penso que é adequada a proposta de rejeitar as razões de justificativa de Everton Tiago Damasceno de Oliveira e de considerar revéis Alberto Naoyoshi Ohnuki Junior e Valéria Daleffi Scheide, sancionando-os com a multa do art. 58, inciso II, da Lei 8.443/1992, a qual estipulo no valor de R$ 4.000,00.
24.	Apesar de não ter abordado diretamente em sua defesa o objeto da audiência que lhe foi endereçada - para se defender a respeito da contratação do restaurante do qual era sócio -, o comparecimento de Eduardo Marques de Souza aos autos para apresentar defesa nesse contexto de ocorrências inerentes ao Convênio 702284/2008, afasta o conceito de revelia, de modo que suas razões de justificativa quanto a esse ponto podem ser rejeitadas.
25.	Por fim, a proposta de aplicação da multa do art. 58, inciso II, da Lei 8.443/1992, cumulativamente com a multa do art. 57 da mesma lei, à Eduardo Marques de Souza, a meu sentir, é igualmente adequada. A cumulatividade das multas é possível quando forem distintas as razões para a aplicação da penalidade decorrente da existência de débito (Acórdão 1158/2015-TCU-Primeira Câmara, rel. min. Augusto Sherman) . Dessa forma, estipulo a multa do art. 58 da Lei Orgânica, a ser aplicada a esse responsável, no valor de R$ 5.000,00.
Ante o exposto, VOTO para que seja adotada a deliberação que ora submeto a este Colegiado.
TCU, Sala das Sessões Ministro Luciano Brandão Alves de Souza, em 6 de outubro de 2020.
AROLDO CEDRAZ
Relator